【裁判字號】    99,簡上,137
【裁判日期】    990526
【裁判案由】    確認本票債權不存在
【裁判全文】
臺灣臺北地方法院民事判決             99年度簡上字第137號
上  訴  人  丁○○
訴訟代理人  林嫦芬律師
被上 訴 人  乙○○
訴訟代理人  丙○○
上列當事人間請求確認本票債權不存在事件，上訴人對於中華民
國98年12月24日本院臺北簡易庭98年度北簡字第32180號第一審
判決提起上訴，本院於99年4月28日言詞辯論終結，判決如下：
    主  文
上訴駁回。
第二審訴訟費用新台幣壹萬貳仟壹佰參拾元由上訴人負擔。
    事實及理由
一、按確認法律關係之訴，非原告有即受確認判決之法律上利益
    者，不得提起，民事訴訟法第247條第1項前段定有明文。而
    所謂即受確認判決之法律上利益，係指因法律關係之存否不
    明確，致原告在私法上之地位有受侵害之危險，而此項危險
    得以對於被告之確認判決除去之者而言。本件被上訴人持有
    上訴人及訴外人陳柏宇所簽發，票載發票日為民國98年7 月
    31日、票面金額為新臺幣(下同)68萬元，到期日為98年8 月
    5日之本票1紙(下稱系爭本票)，對上訴人取得本院98年度票
    字第17885號本票裁定，惟上訴人主張系爭本票無效，縱認
    有效，亦主張原因關係抗辯，是系爭本票債權存否，攸關上
    訴人私法上之利益，上訴人顯有排除負擔票據責任危險之必
    要，堪認上訴人有即受確認判決之法律上利益無訛。
二、本件上訴人起訴主張：被上訴人於98年8月間向鈞院聲請本
    票裁定，主張持有上訴人及訴外人陳柏宇共同簽發之系爭本
    票1紙，經鈞院以98年度司票字第17885號裁定准許強制執行
    。上訴人之所以與陳柏宇共同發票，係因陳柏宇與被上訴人
    間有債務糾紛，而陳柏宇為上訴人之房客，被上訴人於98年
    8月10日與陳柏宇至住處附近要求上訴人在系爭本票上簽名
    ，然上訴人簽名時系爭本票未載發票日、到期日及付款地，
    顯係欠缺票據必要記載事項而無效，至被上訴人提出之系爭
    本票載有發票日、到期日及付款地臺北市，均非上訴人所為
    ，且兩造間並無債權債務關係，而陳柏宇與被上人所經營之
    良揚交通有限公司間租金欠款部分，已逾民法第127條第3款
    所定2年時效，逾2年部分之租金債權亦不能請求云云。並聲
    明：確認被上訴人就系爭本票債權不存在。
三、被上訴人則以：伊自67年起即經營汽車買賣及計程車客運服
    務業務迄今，並擔任良揚交通有限公司等20餘家交通公司之
    負責人，為統一管理，作業上對一般承租司機之契約行為，
    除依相關法令規定辦理外，概以被上訴人個人名義代表。而
    系爭本票共同發票人陳柏宇於90年4月13日起即向被上訴人
    承租所屬良揚交通有限公司計程車營業迄今，但繳款不正常
    ，自97年5月2日陳柏宇更換車牌號碼089-CD號計程車後即未
    返還車行或聯繫，嗣後陳柏宇於98年7月31日允諾98年8 月5
    日還款，並在良揚交通有限公司簽具切結書及系爭本票各一
    紙，並以電話聯絡上訴人同意，於98年7月31日下午5時許由
    陳柏宇與良揚交通有限公司員工梁嘉翰一同前往上訴人住處
    ，由上訴人擔任陳柏宇之連帶保證人並在切結書及系爭本票
    上簽名，系爭本票確經上訴人審閱同意完成簽發等語置辯，
    並聲明：上訴駁回。
四、原審為上訴人敗訴之判決，上訴人不服，提起本件上訴，並
    聲明：(一)原判決廢棄。(二)確認被上訴人就系爭本票債權
    不存在。被上訴人則聲明：駁回上訴。
五、兩造不爭執之事實：
    被上訴人持有以上訴人及陳柏宇名義共同簽發之系爭本票1
    紙，嗣系爭本票到期未獲付款，被上訴人遂向本院聲請對上
    訴人為本票裁定強制執行，經本院以98年度票字第17885號
    民事裁定准許強制執行。
六、兩造之爭執及論述：
  (一)上訴人主張其於系爭本票簽名時，系爭本票上並未填載發票
    日、到期日及付款地等應記載事項，故系爭本票無效云云，
    有無理由？
    上訴人自認確實有在系爭本票上簽名，然主張系爭本票欠缺
    必要記載事項等語。經查，證人即上訴人房客戊○○○述：
    「陳柏宇來找他(指上訴人)幫忙，當時原告(指上訴人)在家
    中看電視，陳柏宇說有事找他叫他下去，他到我們警衛室附
    近，我從房間出來，裡面有三個房間，他自己住一間，另外
    兩間分別租給我跟陳柏宇，我回家休息，我只知道陳柏宇來
    找他，我沒有跟著下去，當天是星期幾我不知道，時間很久
    了，大概是八月份的事情。他房東回來沒有詳細講，說陳柏
    宇回來找他幫忙，有簽一些東西，我沒有詳細問，過幾天陳
    柏宇就跑了。」，另證人即上訴人居住社區警衛甲○○○庭
    證稱：「有，那天是我的班，警衛室有兩個大門，上訴人有
    下樓，對方有三四個人，在警衛室中庭旁邊的桌子談話，我
    在警衛室裡，上訴人來借印泥的時候說本票要蓋章，陳先生
    說有人叫他當保證人，要來蓋章，他有拿給我看，我看到金
    額還有簽名，上面沒有寫阿拉伯數字。星期幾我不清楚，我
    記得是八月份，當時就給我看一張本票。沒有阿拉伯數字，
    沒有日期，其他都寫好了，金額也寫好了。因為有兩間警衛
    室，一個月只開一間警衛室，因為只請了三個警衛，單月是
    在67號警衛室，雙月在47號警衛室，我當天是在47號警衛室
    看到。因為我記得是八月。但是不知道哪一天。」等語，依
    渠等證言，上訴人簽發系爭本票時間係在8月間，且上訴人
    於系爭本票上簽名時，系爭本票上發票日及到期日欄位均屬
    空白。惟據證人即良揚交通有限公司員工梁嘉翰於原審證稱
    ：98年7月31日下午3、4點陳柏宇到公司來他是因為自90 年
    起欠租金、紅單等費用共68萬元，承諾98年8月5日之前一定
    會付清，會請房東作保，我同意了，陳柏宇電話跟丁○○聯
    絡，陳柏宇在我公司簽下切結書跟本票，同時記載發票日跟
    簽切結書的日期，都是民國98年7月31日當天簽的。大約下
    午5點多我到中和在丁○○住家社區警衛室外面，陳柏宇叫
    丁○○簽切結書的連帶保證人及發票人，丁○○有在切結書
    及本票上蓋手印，然後就將本票交給我等語（原審卷第36
    頁），並有切結書及本票可佐（影本見原審卷第30至31頁）
    。依上訴人所不否認為真正之切結書，記載「本人陳柏宇於
    民國90年4月13日起至民國98年7月31日止，向良揚交通有限
    公司承租計程車壹台(車號689-CD)共積欠租金新台幣陸拾捌
    萬元正，經方協議，本人承諾於民國98年8月5日前予與清
    償新台幣陸拾捌萬元正，本人簽付本票壹只(票號：0000000
    ) ，並提供連帶保證人丁○○，若有違背協議，願負刑、民
    事之責任，恐口說無憑，特立此書。立書人陳柏宇、身分證
    字號：Ｚ000000000、住址：台北縣中和市○○路45號5F。連
    帶保證人：丁○○、身分證字號：Ｚ000000000、住址：中和
    市○○路45號5F。中華民國98年7月31日」，切結書簽立日
    期為98年7月31日，並載明還款日期為98年8月5日，足認上
    訴人簽立切結書之時間應在98年8月5日之前，方與被上訴人
    同意陳柏宇延期清償，並尋求上訴人擔任連帶保證人之本意
    相符。又被上訴人係將切結書連同系爭本票交付上訴人簽立
    之事實，既為上訴人所不爭執，則上訴人簽發系爭本票之時
    間自應在98年8月5日之前。另查，系爭本票所記載之發票日
    、到期日及金額，經核均與切結書之記載相符，是上訴人因
    系爭本票所負之票據責任範圍，與切結書所應負之連帶保證
    責任範圍相當，是被上訴人顯無持空白本票予上訴人簽名之
    必要。況查，上訴人於簽立切結書時，既知債務清償日期為
    98 年8月5日，又何有可能於清償日屆至後之98年8月10日仍
    同意擔任陳柏宇之連帶保證人並在空白本票上簽名之理。是
    上訴人所為伊於98年8月10日簽發系爭本票時，該本票並未
    填載完全之主張，自不足取。至證人戊○○○林俊昇證述上
    訴人簽發系爭本票時間既非明確，經核復與切結書記載內容
    不符，自不足據為上訴人有利之認定。上訴人既不能證明系
    爭本票欠缺應記載事項而屬無效票據，依票據法第5條第1項
    規定，自應負票據責任。
  (二)系爭本票債權是否不存在？
  1.按票據法第14條第2項規定：「無對價或以不相當之對價取
    得票據者，不得享有優於其前手之權利。」本件依切結書之
    記載，陳柏宇之債權人係良揚交通有限公司，而非被上訴人
    ，另證人梁嘉翰證稱被上訴人係無償受讓系爭本票等語（原
    審卷第37頁），復為上訴人所不爭執，依上開規定，被上訴
    人僅不得享有優於其前手即良揚交通有限公司之權利，其本
    於執票人地位仍得向上訴人主張票據上之權利。是上訴人僅
    以兩造間無債權債務關係為由，主張被上訴人不得享有系爭
    本票債權云云，並不足採。
  2.再按票據上之權利，對匯票承兌人及本票發票人，自到期日
    起算；見票即付之本票，自發票日起算；三年間不行使，因
    時效而消滅。對支票發票人自發票日起算，一年間不行使，
    因時效而消滅。票據法第22條第1項定有明文。上訴人主張
    陳柏宇積欠良揚交通有限公司之租金債務，已逾2年時效期
    間而不能請求，縱屬實在，惟票據權利為一獨立之權利，系
    爭本票之到期日為98年8月5日，依上開規定，執票人對本票
    發票人之權利算至101年8月5日始罹於時效，而被上訴人既
    已於98年8月間即執系爭本票向本院聲請准許強制執行之裁
    定，已如上述，其票據權利自無罹於時效可言。
七、綜上所述，上訴人請求確認被上訴人就系爭本票債權不存在
    ，即非有據，不應准許。原審為上訴人敗訴之判決，經核並
    無不合，上訴意旨指摘原判決不當，求為廢棄改判，為無理
    由，應予駁回。又本案事證已臻明確，兩造其餘主張與攻擊
    防禦方法，經核均與本案判決結果無影響，爰不一一予以審
    酌，附此說明。
八、據上論結，本件上訴為無理由。依民事訴訟法第436條之1第
    3 項、第449條第1項、第78條，判決如主文。
中    華    民    國    99    年    5     月    26    日
                  民事第一庭  審判長法  官  許紋華
                                    法  官  林春鈴
                                    法  官  熊志強
正本係照原本作成。
不得上訴。
中    華    民    國    99    年    5     月    26    日
                                     書記官  謝盈敏

司法院資訊處製作；財團法人民間司法改革基金會備份。
